ACORDAO-COMPLETO-2394772

ACÓRDÃO 14066/2020 ATA 43/2020 - PRIMEIRA CÂMARA

VISTOS, relatados e discutidos estes autos em que se examina ato de concessão de aposentadoria a ex-servidora da Universidade Federal da Bahia:
ACORDAM os Ministros do Tribunal de Contas da União, reunidos em sessão da Primeira Câmara, ante as razões expostas pelo Relator, em:
9.1. considerar ilegal o ato de concessão de aposentadoria a Edna Moreira dos Santos e negar seu registro;
9.2. dispensar o ressarcimento das quantias indevidamente recebidas de boa-fé, consoante o disposto no Enunciado 106 da Súmula da Jurisprudência do TCU;	
9.3. determinar à Universidade Federal da Bahia que:
9.3.1. no prazo de 15 (quinze) dias, contados a partir da ciência deste Acórdão, providencie a suspensão dos pagamentos decorrentes da aposentadoria considerada ilegal, sob pena de responsabilidade solidária da autoridade administrativa omissa;
9.3.2. comunique à beneficiária do ato de aposentadoria considerado ilegal acerca da presente deliberação, alertando-a de que o efeito suspensivo decorrente de eventual interposição de recurso não a exime da devolução dos valores percebidos indevidamente após a notificação, em caso de não provimento;
9.3.3. encaminhe ao Tribunal, por cópia, comprovante da data em que a beneficiária da aposentadoria considerada ilegal tomou conhecimento desta decisão; 
9.3.4. envie, no prazo de trinta dias, pelo sistema e-Pessoal, novo ato de concessão de aposentadoria da interessada, livre da irregularidade detectada.

Atos de concessão de Aposentadoria.

Primeira Câmara

Universidade Federal da Bahia.

3. Interessados/Responsáveis:
3.1. Interessada: Edna Moreira dos Santos (XXX.354.115-XX).

13.1. Ministros presentes: Benjamin Zymler (na Presidência), Walton Alencar Rodrigues (Relator), Bruno Dantas e Vital do Rêgo.
13.2. Ministros-Substitutos presentes: Augusto Sherman Cavalcanti e Weder de Oliveira.

WALTON ALENCAR RODRIGUES

Adoto, como relatório, a instrução da Sefip, da qual divergiu parcialmente o membro do Parquet especializado:
"INTRODUÇÃO
1.	Trata-se de ato inicial de concessão de aposentadoria de Edna Moreira dos Santos, ex-servidora da Universidade Federal da Bahia.
2.	O ato foi submetido, para fim de registro, à apreciação do Tribunal de Contas da União (TCU) , de acordo com o art. 71, inciso III, da Constituição Federal. O cadastramento e a disponibilização ao TCU ocorreram por intermédio do Sistema de Apreciação e Registro de Atos de Admissão e Concessões, na forma dos arts. 2º, caput e incisos I a VI, e 4º, caput, da Instrução Normativa - TCU 78/2018.
EXAME TÉCNICO
3.	A Primeira Câmara, ao prolatar o Acórdão 10093/2017, da lavra do Ministro Walton Alencar Rodrigues, determinou o destaque do ato de Edna Moreira dos Santos (XXX.354.115-XX) , para que esta Sefip solicitasse à entidade concedente, cópia do mapa de tempo de serviço e das certidões averbadas pela servidora (peça 2) .
4.	Esta Unidade Técnica promoveu a diligência determinada pelo Acórdão, solicitando que fossem encaminhadas cópias do mapa de tempo de serviço e das certidões averbadas pela servidora (peça 3) .	
5.	A entidade, em resposta, encaminhou os seguintes documentos (peça 8) : a) cópia do Mapa de Tempo de Contribuição, com a discriminação do tempo de 23 anos, 2 meses e 7 dias na Universidade (p. 2-3) ; b) cópia da certidão de tempo de serviço na Administração Pública Federal (INAMPS) , de 7 anos, 5 meses e 25 dias, mais 1 ano, 4 meses  e 29 dias trabalhados na Secretaria da Saúde, órgão do Governo Estadual da Bahia, e mais 1 ano, 10 meses e 28 dias em empresas privadas, perfazendo 33 anos, 11 meses e 29 dias (p. 2-4) , tempo suficiente para preencher o requisito da Emenda Constitucional 47/2005 utilizada no fundamento da concessão. 
6.	Verifica-se, no entanto, que no ato em exame está consignado o tempo de 12 anos, 5 meses e 28 dias para fins do cálculo da gratificação de adicional por tempo de serviço-GATS. Entretanto, a parcela de GATS informada na ficha financeira do ato informa o pagamento de 15% (R$ 1.248,58/R$ 8.323,87 = 0,15) .  Na ficha financeira da servidora também consta o pagamento de 15% de GATS (peça 9) .
7. 	Ocorre que a interessada somente tem direito a perceber 12% a título daquela vantagem. Ela ingressou no serviço público federal (INAMPS) em 13/08/1984 e se desligou em 05/02/1992 (7 anos, 5 meses e 25 dias) , tendo retornado em 10/02/1994 (UFBA) .  Considerando o marco final da contagem de anuênios (08/03/1999) , haja vista o teor da MP 1815/1999, a interessada contou mais 5 anos e 26 dias para o cômputo da vantagem, perfazendo o total de 12 anos, 6 meses e 21 dias de tempo de serviço aplicável a anuênios. 
8.	Cabe ressaltar que entre 06/02/1992 e 09/02/1994 (2 anos e 4 dias) a ex-servidora trabalhou no setor privado (7 meses e 5 dias) e no Governo da Bahia (1 ano, 4 meses e 29 dias) , tendo esse tempo de serviço estadual sido indevidamente utilizado para GATS.  Tal tempo de serviço somente poderia ter sido computado para fins de anuênios se tivesse sido exercido pela aposentada na vigência da Lei 1.711/1952 e se enquadrado nas regras contidas nos subitens 9.1.1 e 9.1.2 do Acórdão 44/2006-TCU-Plenário, de relatoria do Ministro-Substituto Augusto Sherman Cavalcanti - o que não é o caso.
9. Deste modo, a concessão está ilegal. 
10. Por fim, importa observar que o ato em exame foi disponibilizado ao TCU há menos de cinco anos. Portanto, não é necessária a instauração do contraditório, nos termos do Acórdão 587/2011-TCU-Plenário, de relatoria do Ministro Valmir Campelo.
CONCLUSÃO
11. Em razão do exposto e tendo em vista as análises realizadas no ato de concessão de aposentadoria de Edna Moreira dos Santos, esta Unidade Técnica considera que o ato em tela deve receber a chancela de ilegalidade, com recusa do registro por esta Egrégia Corte, ante a incorreção no percentual de GATS. 
PROPOSTA DE ENCAMINHAMENTO
12. Ante o exposto, com fundamento nos arts. 71, inciso III, da Constituição Federal, 1o, inciso V, e 39, inciso II, da Lei n. 8.443/1992 e 260, § 1o, do Regimento Interno do Tribunal de Contas da União, propõe-se:
a) considerar ILEGAL e recusar o registro do ato inicial de aposentadoria de Edna Moreira dos Santos (CPF: XXX.354.115-XX) , dispensando a devolução dos valores indevidamente recebidos até a data da ciência, pela entidade de origem, do acórdão que vier a ser proferido, com base no Enunciado 106 da Jurisprudência do TCU; 
b) determinar à Universidade Federal da Bahia, com base no art. 45 da Lei 8.443/1992, que:
b.1) faça cessar os pagamentos decorrentes do ato impugnado da servidora Edna Moreira dos Santos, comunicando ao TCU, no prazo de quinze dias, as providências adotadas, nos termos dos arts. 261 e 262, caput, do Regimento Interno do TCU, 8º, caput, da Resolução - TCU 206/2007 e 19, § 2º, da Instrução Normativa - TCU 78/2018;
b.2) informe à interessada o teor do acórdão que vier a ser prolatado, esclarecendo-a de que, no caso de não provimento de recurso eventualmente interposto, deverão ser repostos os valores recebidos após a ciência do acórdão; 
c.3) cadastre novo ato, livre da irregularidade apontada, submetendo-o ao TCU no prazo de trinta dias, nos termos dos arts. 262, § 2º, do Regimento Interno do TCU e 19, § 3º, da Instrução Normativa-TCU 78/2018;
b.4) encaminhe ao TCU, no prazo de trinta dias, comprovante da data em que a interessada tomou conhecimento da decisão desta Corte;"
O MP/TCU exarou o seguinte parecer:
"Trata-se de ato inicial de concessão de aposentadoria emitido pela Universidade Federal da Bahia (UFBA) em favor da Sra. Edna Moreira dos Santos.
 Ao prolatar o Acórdão 10.093/2017 (peça 2) , a Primeira Câmara do TCU, com base em parecer do Ministério Público junto ao Tribunal (peça 1) , determinou à Sefip que destacasse o referido ato dos autos do TC Processo 026.374/2017-0, a fim de realizar diligência à UFBA para obter cópia do mapa de tempo de serviço e das certidões averbadas pela servidora. 
As suspeitas de irregularidade identificadas pelo Ministério Público pairavam sobre o adicional por tempo de serviço (ATS) , que vinha sendo calculado no percentual de 15% sobre o vencimento básico, o que contrastava com as informações obtidas do ato. Os dados da concessão indicavam que a interessada teria ingressado no órgão apenas em 10/2/1994, e averbado antes disso 8 anos, 10 meses e 2 dias trabalhados em empresa pública e sociedade de economia mista e mais 1 ano e 11 meses em empresa privada. Considerando a data de ingresso no órgão em 10/2/1994, e a data da revogação da gratificação adicional/anuênios pelo art. 15 da MP 2225-45/2001, ocorrida em 8/3/1999, inferiu-se que teria sido computado, para fins da concessão dos 15% dessa gratificação, tempo prestado em empresa pública e sociedade de economia mista (certificado pelo INSS) e em atividade privada. 
Considerando, por fim, que o TCU apenas admitia a contagem de tempo  laborado em empresa pública e sociedade de economia mista federais para a concessão de gratificação adicional/anuênios, nos termos do Acórdão nº 1.871/2003 nº 399/2007, ambos do Plenário, entendimento esse que não abrangia as empresas públicas e as sociedades de economia mista não federais (conforme Acórdãos nº 3.862/2009 e nº 3.072/2017, ambos da 2ª Câmara) , tampouco as empresas privadas, e levando em consideração ainda que o ato em questão não especificava a natureza das empresas públicas e das sociedades de economia mista em que a interessada teria trabalhado, restava dúvida sobre a regularidade do cálculo dos anuênios, motivo pelo qual foi proposta a diligência, então acatada pela 1ª Câmara.
Promovida a diligência determinada pelo Acórdão 10.093/2017, a entidade encaminhou os seguintes documentos (peça 8) : a) cópia do Mapa de Tempo de Contribuição, com a discriminação do tempo de 23 anos, 2 meses e 7 dias na Universidade (págs. 2-3) ; b) cópia da certidão de tempo de serviço na Administração Pública Federal (INAMPS) , de 7 anos, 5 meses e 25 dias, mais 1 ano, 4 meses e 29 dias trabalhados na Secretaria da Saúde, órgão do Governo Estadual da Bahia, e mais 1 ano, 10 meses e 28 dias em empresas privadas, perfazendo 33 anos, 11 meses e 29 dias (págs. 2-4) , tempo suficiente para preencher o requisito da Emenda Constitucional 47/2005, utilizada no fundamento da concessão. 
A Sefip alertou, no entanto, que no ato em exame estaria consignado o tempo de 12 anos, 5 meses e 28 dias para fins do cálculo da gratificação de adicional por tempo de serviço-GATS e que a servidora vinha recebendo esse pagamento no percentual de 15% (R$ 1.248,58/R$ 8.323,87 = 0,15) . 
A Sefip ponderou que a interessada ingressou no serviço público federal (INAMPS) em 13/8/1984 e se desligou em 5/2/1992 (7 anos, 5 meses e 25 dias) , tendo retornado em 10/2/1994, na UFBA, órgão em que veio a se aposentar. Considerando o marco final da contagem de anuênios (8/3/1999) , a interessada contava mais 5 anos e 26 dias para o cômputo da vantagem, perfazendo o total de 12 anos, 6 meses e 21 dias de tempo de serviço aplicável a anuênios. 
A Unidade Técnica ressaltou ainda que, entre 6/2/1992 e 9/2/1994 (2 anos e 4 dias) a ex-servidora trabalhou no setor privado (7 meses e 5 dias) e no Governo da Bahia (1 ano, 4 meses e 29 dias) , tendo esse tempo de serviço estadual sido indevidamente utilizado para o cálculo do GATS. Tal tempo de serviço somente poderia ter sido computado para fins de anuênios se tivesse sido exercido na vigência da Lei 1.711/1952 e se enquadrado nas regras contidas nos subitens 9.1.1 e 9.1.2 do Acórdão 44/2006-TCU-Plenário. Nesse contexto, a Sefip propôs a ilegalidade do ato em razão do erro no cômputo do tempo de serviço para a concessão de anuênios. 
Preliminarmente, manifestamos nossa anuência ao encaminhamento proposto pela Unidade Técnica, no sentido de apreciar o ato pela ilegalidade, em razão do erro no cálculo da vantagem relativa aos anuênios. Entretanto, divergimos da análise efetuada quanto ao percentual a que a servidora faria jus, segundo a Unidade Técnica, a título de ATS.
Isso porque, embora a servidora tenha exercido tempo de serviço público federal durante 7 anos, 5 meses e 25 dias, no período compreendido entre 13/8/1984 e 5/2/1992, houve um rompimento de vínculo da servidora com a União, vínculo este que só veio a ser reestabelecido na nova admissão da interessada, já na UFBA, em 10/2/1994. Na intermitência desses dois períodos, a servidora apenas exerceu vínculos estaduais e privados, não computáveis para fins de anuênios.
Em razão do mencionado rompimento de vínculo jurídico da servidora com a Administração, conforme disposto na Nota Técnica 282/2011 do Ministério do Planejamento, a qual possui caráter normativo no âmbito do Poder Executivo, o tempo anterior ao ingresso na UFBA, ainda que exercido na União, não pode ser computado para os anuênios. Tal assunto também é pacífico na jurisprudência dessa Corte de Contas, a exemplo do Acórdão 4322/2015-TCU-Primeira Câmara, onde se consolidou o entendimento de que "são requisitos para a percepção de adicional de tempo de serviço: (i) o cumprimento do tempo de serviço público pleiteado durante a vigência da legislação que gerou essa vantagem; e (ii) o não rompimento do vínculo jurídico do servidor com a Administração".
Nesse sentido, somente o tempo exercido após o ingresso na UFBA pode ser computado para fins de anuênios. Considerando, pois, que o adicional por tempo de serviço, previsto no art. 67 da Lei 8.112/1990, foi revogado pela Medida Provisória nº 2.225-45/2001, respeitadas as situações constituídas até 8/3/1999, o período computável para anuênios em favor da servidora é somente aquele compreendido entre 10/2/1994 e 8/3/1999, ou seja, cinco anos. 
Do exposto, e pedindo vênias por divergir parcialmente da proposta formulada pela Sefip, opinamos para que seja negado registro ao ato de aposentadoria em favor da Sra. Edna Moreira dos Santos, devendo a Unidade Jurisdicionada ajustar seus anuênios ao percentual de 5%."
É o relatório.

não há

Procurador Marinus Eduardo De Vries Marsico.

APOSENTADORIA. UNIVERSIDADE FEDERAL DA BAHIA. GRATIFICAÇÃO ADICIONAL/ANUÊNIOS. CÁLCULO INDEVIDO. ROMPIMENTO DE VÍNCULO JURÍDICO COM A ADMINISTRAÇÃO. ATO ILEGAL. NEGATIVA DE REGISTRO.

APOSENTADORIA (APOS)

Secretaria de Fiscalização de Pessoal (SEFIP).

Trata-se de ato de concessão de aposentadoria a Edna Moreira dos Santos, ex-servidora da Universidade Federal da Bahia (UFBA) , submetido à apreciação desta Corte com fundamento no art. 71, inciso III, da Constituição Federal. 
Como verificado pela Sefip, o ato consigna o tempo de 12 anos, 5 meses e 28 dias para o cálculo da gratificação de adicional por tempo de serviço - GATS. A ficha financeira do ato e a ficha financeira da ex-servidora indicam o pagamento de 15% de GATS.
Segundo a unidade instrutiva, a aposentada teria o direito de receber o percentual de 12% daquela vantagem, porquanto ingressou no serviço público federal (INAMPS) em 13/8/1984 e se desligou em 5/12/1992 (7 anos, 5 meses e 25 dias) . Retornou em 10/02/1994 (UFBA) , sendo o marco final para contagem de anuênios, 8/3/1999, com base na MP 1815/1999, perfazendo mais 5 anos e 26 dias para o cálculo da vantagem. No total, seriam 12 anos, 6 meses e 21 dias. 
Entre 6/2/1992 e 9/2/1994 (2 anos e 4 dias) , a ex-servidora trabalhou no setor privado (7 meses e 5 dias) e no Governo do Estado da Bahia (1 ano, 4 meses e 29 dias) , tendo esse tempo de serviço estadual sido indevidamente computado para GATS. 
O MP/TCU concorda com a proposta de ilegalidade do ato, mas diverge do percentual adequado da vantagem. Acolho, desde logo, as conclusões do Parquet. 
Tendo em vista o rompimento do vínculo da ex-servidora com a União entre 6/2/1992 e 9/2/1994, o tempo anterior ao ingresso na UFBA, exercido no INAMPS (7 anos, 5 meses e 25 dias) , não pode ser computado para o cálculo dos anuênios, em sintonia com os Acórdão 4322/2015-TCU-Primeira Câmara (Relator Ministro Bruno Dantas) e 11838/2016-TCU-2ª Câmara (Relatora Ministra Ana Arraes) .
Dessa forma, apenas o tempo exercido após o ingresso na UFBA pode ser contado para o cálculo da aludida vantagem, de 10/2/1994 a 8/3/1999, ou seja, cinco anos. 
Considero, portanto, ilegal o ato de aposentadoria de Edna Moreira dos Santos. 
Dispenso a devolução dos valores recebidos de boa-fé, nos termos do Enunciado 106, da Súmula da Jurisprudência do TCU.
TCU, Sala das Sessões Ministro Luciano Brandão Alves de Souza, em 1º de dezembro de 2020.
.
WALTON ALENCAR RODRIGUES 
Relator